【裁判字號】    95,家抗,15
【裁判日期】    951204
【裁判案由】    選任遺產管理人
【裁判全文】
臺灣雲林地方法院民事裁定             95年度家抗字第15號
抗  告  人  財政部國有財產局台灣中區辦事處雲林分處
法定代理人  戊○○
非訟代理人  乙○○
相  對  人  雲林縣水林鄉農會
法定代理人  丁○○
非訟代理人  丙○○
上列抗告人因相對人就被繼承人李建春指定遺產管理人事件，對
於民國95年5 月24日本院95年度家聲字第31號裁定提起抗告，本
院裁定如下：
      主      文
原裁定廢棄。
選任甲○○為被繼承人李建春（男、民國45年7 月16日出生、身
分證號碼：Ｚ000000000號、民國94年9 月7 日死亡，最後住所：
雲林縣水林鄉○○村○○路121 號）之遺產管理人。
准對被繼承人李建春之繼承人為承認繼承之公示催告。
被繼承人李建春之繼承人，應自前項公示催告最後登載新聞紙之
日起，壹年內承認繼承，上述期限屆滿，無繼承人承認繼承時，
被繼承人李建春之遺產，於清償債權並交付遺贈物後，如有剩餘
即歸屬國庫。
聲請及抗告程序費用新台幣貳仟元由被繼承人李建春之遺產負擔
。
      理      由
一、本件相對人（即原審聲請人）於原審法院聲請意旨略稱：被
    繼承人李建春於民國（下同）83年1 月21日向聲請人借款新
    台幣（下同）1,000,000 元，期限15年，並以所有坐落雲林
    縣水林鄉○○段1142地號土地設定抵押權。惟迄今本息均尚
    未清償完畢。詎其不幸於94年9 月17日死亡，其繼承人均已
    拋棄繼承，且未依民法第1177條及第1178條規定於法定期限
    內選定遺產管理人，致聲請人之債權無法行使。且經聲請人
    查訪結果，被繼承人之母李王星年紀已大，且為文盲; 其兄
    甲○○則無意願擔任遺產管理人; 至於其他繼承人則均未實
    際在雲林縣居住。因此，並無其他適當之人可資擔任遺產管
    理人，協助處理遺產事宜，為保權益，爰聲請指定國有財產
    局為被繼承人李建春之遺產管理人等語。
二、原審法院裁定略稱：被繼承人李建春無其他適當之人可資擔
    任遺產管理人，爰依聲請指定財政部國有財產局台灣中區辦
    事處雲林分處為被繼承人李建春之遺產管理人，並依法為承
    認繼承之公示催告。
三、抗告意旨略稱：（一）依民法第1176條第6 項及第1178條第
    2 項規定，並無規定本分處為「唯一」遺產管理人，亦無規
    定本件被繼承人之債權人或其親屬等人，無為遺產管理人之
    資格，或不得擔任其遺產管理人。又按司法院74年10月15日
    院台廳一字第05786 號函釋：「此類拋棄繼承事件，多屬遺
    債大於遺產，形同破產，儘量避免選任國有財產局為遺產管
    理人」。（二）次按台灣高等法院台中分院88年度家抗字第
    96 號 民事裁定理由一：「按聲請法院選任遺產管理人，法
    院有裁量權，不受聲請人之拘束，可依職權選任適當之管理
    人，而選任遺產管理人須考慮其適切性，亦即除管理遺產須
    公平外，應以對遺產、遺債情況了解較深者，為優先選任」
    。復以被繼承人李建春自94年9 月17日死亡，債權人旋即聲
    請指定遺管人處理遺產，另李建春適值壯年，自必有較諸本
    分處適宜擔任遺產管理人者。（三）抗告人之各項國產業務
    案量繁多，且抗告人機關內並無專責承辦此類案件之人員編
    制，再者因是類案件繁多，抗告人負荷極重，舉凡以抗告人
    為遺產管理人，應依法完成各項公示催告、清查遺產遺債等
    事項繁瑣耗時，無若選任李建春之家屬或委任專任律師或其
    他專業代理人辦理時程及適宜性相衡量，爰提起抗告，求為
    廢棄原裁定，並請求另為適法裁定選任被繼承人李建春之遺
    產管理人等語。
四、按「先順序繼承人均拋棄其繼承權時，由次順序之繼承人繼
    承。其次順序繼承人有無不明或第四順序之繼承人均拋棄其
    繼承權者，準用關於無人承認繼承之規定」，「繼承開始時
    ，繼承人之有無不明者，由親屬會議於一個月內選定遺產管
    理人，並將繼承開始及選定遺產管理人之事由，向法院報明
    」，「無親屬會議或親屬會議未於前條所定期限內選定遺產
    管理人者，利害關係人或檢察官，得聲請法院選任遺產管理
    人，並由法院依前項規定為公示催告」，民法第1176條第6
    項、第1177條、第1178條第2 項分別定有明文。準此，繼承
    人均拋棄其繼承權者，得由有利害關係之被繼承人之債權人
    向法院聲請選任遺產管理人，核先敘明。
五、經查本件被繼承人即債務人李建春以其所有坐落雲林縣水林
    鄉○○段1142地號土地為擔保，向相對人即雲林縣水林鄉農
    會借款1,000,000 元，自83年1 月21日起期限15年，嗣被繼
    承人李建春於94年9 月7 日死亡，其繼承人即女兒、母親、
    兄弟姊妹已拋棄繼承並經本院准予備查等情，已有卷附之戶
    籍謄本、借據影本、他項權利證明書影本及抵押權設定契約
    書影本、除戶謄本及臺灣雲林地方法院雲院隆家馨決94繼字
    第699 、740 、794 號函附卷可佐，並經本院調閱本院94年
    度繼字第699 、740 、794 號拋棄繼承卷宗查明無訛，又被
    繼承人之內、外祖父母業已死亡，是本件則因已無人為被繼
    承人之繼承人，依民法第1176條第6 項自應準用關於無人承
    認繼承之規定，由親屬會議於1 個月內選定遺產管理人，但
    因未召開親屬會議選定遺產管理人，相對人雲林縣水林鄉農
    會既為被繼承人之債權人，當屬本事件之利害關係人，其基
    此身分聲請為被繼承人選任遺產管理人，自無不合。
六、另查相對人在原審固聲請指定國有財產局擔任被繼承人李建
    春之遺產管理人。然按雲林縣水林鄉農會委由代理人丙○○
    在原審時到場陳稱因被繼承人李建春之繼承人都拋棄繼承，
    依經驗可見是債務大於資產，若選任國有財產局為管理人對
    國庫無實益，建議選任適當的親屬管理等語，此種情形，亦
    證被繼承人大多已無剩餘財產，而屬遺債大於遺產之情形，
    國庫對其遺產已難有民法第1185條之期待利益，倘法院於此
    種情形指定國有財產局為遺產管理人，將形成其業務之龐大
    負擔，影響其常態業務之進行，並增加代墊費之負擔，倘非
    顯無其他適當人選，自宜避免逕予選任國有財產局為遺產管
    理人；本院審酌甲○○為被繼承人李建春之兄長，被繼承人
    李建春位於雲林縣水林鄉○○段1142地號與水林鄉○○段
    558 地號農地及水林鄉○○村○ 鄰○○路121 號房屋均由其
    管理，其對於被繼承人李建春生前資財及負債狀況當清楚，
    另經相對人詢問甲○○意見，其以同意書陳明願意擔任被繼
    承人李建春之遺產管理人等語。故本院綜合上情，並核諸首
    開法條之規定，認甲○○對於被繼承人李建春之遺產及遺債
    事務有相當程度瞭解，當較其他與被繼承人甲○○並無關係
    之人選甚或公務機關更具適切擔任本件遺產管理人之資格及
    能力無疑。本院因認宜由甲○○任被繼承人李建春之遺產管
    理人較為妥適。是本件抗告意旨指摘原裁定為不當，求予廢
    棄，為有理由，應由本院廢棄原裁定，並重為選任甲○○為
    被繼承人李建春之遺產管理人，處理關於被繼承人李建春遺
    產之相關法律事宜，爰由本院第二審法院將原裁定廢棄，改
    判如主文第2項 所示，併依法為承認繼承之公示催告。
七、據上論結，本件抗告為有理由，爰依非訟事件法第46條、第
    157 條、第24條第1 項，民事訴訟法第492 條，裁定如主文
    。
中    華    民    國    95    年    12    月    04    日
                家事法庭審判長法  官      潘雅惠
                              法  官      李明鴻
                              法  官      黃瑞井
以上正本係照原本作成。
如對本裁定抗告，須於裁定送達後10日內向本院提出抗告狀（須
附繕本）並繳納抗告費用新台幣1000元。
中    華    民    國    95    年    12    月    04    日
                              書記官      鄭國銘


司法院資訊處製作；財團法人民間司法改革基金會備份。
